ACORDAO-COMPLETO-2586764

ACÓRDÃO 3191/2023 ATA 12/2023 - SEGUNDA CÂMARA

VISTOS, relatados e discutidos estes autos de concessão de aposentadoria de Maria Jose da Silva (XXX.438.501-XX) , vinculada ao Tribunal de Justiça do Distrito Federal e dos Territórios, submetidos, para fins de registro, à apreciação do Tribunal de Contas da União;
ACORDAM os Ministros do Tribunal de Contas da União, reunidos em Sessão da Segunda Câmara, diante das razões expostas pelo Relator, com fundamento nos arts. 71, inciso III, da Constituição Federal; 1º, inciso V, e 39, inciso II, da Lei 8.443/1992; 260, § 1º, do Regimento Interno/TCU; c/c o art. 19, inciso II, da IN TCU 78/2018, em:
9.1. considerar ilegal o presente ato de concessão de aposentadoria, concedendo-lhe, todavia, o respectivo registro, em conformidade com o art. 7º, II, da Resolução 353/2023;
9.2. determinar ao Tribunal de Justiça do Distrito Federal e dos Territórios que dê ciência, no prazo de 15 (quinze) dias, do inteiro teor desta deliberação ao interessado;
9.3. esclarecer à unidade de origem que, a despeito da chancela de ilegalidade, as parcelas incorporadas com amparo em funções comissionadas exercidas entre 8/4/1998 e 4/9/2001, uma vez amparadas por decisão judicial transitada em julgado, deverão ter seu pagamento mantido, nos exatos termos da modulação de efeitos estabelecida pelo STF no RE 638.115/CE, sendo desnecessária, portanto, a emissão de novo ato concessório.

APOSENTADORIA. Atos de Aposentadoria da unidade emissora Tribunal de Justiça do Distrito Federal e dos Territórios, enviados ao TCU pela unidade de controle interno SECRETARIA DE CONTROLE INTERNO/TJDFT para fins de análise e julgamento

Segunda Câmara

Tribunal de Justiça do Distrito Federal e dos Territórios.

3. Interessados/Responsáveis:
3.1. Interessados: Maria Jose da Silva (XXX.438.501-XX); Maria Jose da Silva (XXX.438.501-XX)..

13.1. Ministros presentes: Augusto Nardes (na Presidência) e Aroldo Cedraz (Relator).
13.2. Ministro-Substituto convocado: Marcos Bemquerer Costa.

AROLDO CEDRAZ

Adoto como Relatório a instrução da Unidade de Auditoria Especializada em Pessoal (AudPessoal) (peça 24) , com pareceres convergentes dos dirigentes daquela unidade (peça 25) , e do representante do Ministério Público junto ao TCU (peça 27) .
Trata-se do ato inicial de concessão da aposentadoria de Maria José da Silva (CPF: XXX.438.501-XX) , servidora do Tribunal de Justiça do Distrito Federal e dos Territórios. 
HISTÓRICO
2.	Conforme peça 5, esta Unidade Técnica apresentou proposta de ilegalidade do ato, em razão da incorporação de décimos após o advento da Lei 9.624/1998.
3.	Ato contínuo, o MPTCU emitiu parecer no qual informou que o ato foi originalmente enviado ao TCU há mais de 5 anos (em 22/6/2016) . Por consequência, o ato em tela foi registrado tacitamente em 22/6/2021.
4.	Após, este Tribunal prolatou o Acórdão 2387/2022-TCU-Segunda Câmara (peça 10) , de relatoria do Ministro Augusto Nardes, com as seguintes determinações à Sefip:
	a) faça consignar, na base de dados do sistema e-Pessoal, a anotação de registro tácito do ato tratado neste processo; 
b) adote, nos termos do subitem 9.2.1 do Acórdão 122/2021-TCU-Plenário, as medidas pertinentes com vistas à imediata revisão de ofício da aposentadoria de Maria Jose da Silva, levando em conta, para tanto, as irregularidades identificadas nestes autos.
5.	Em atendimento ao supracitado Acórdão, esta Unidade Técnica propôs o sorteio de novo relator (peça 15) , o que foi feito e anexado à peça 17. Em seguida, encaminhou-se o Ofício 458/2022-TCU/Sefip (peça 18) à ex-servidora. A resposta está acostada à peça 20.
EXAME TÉCNICO
6.	Em sua defesa, a ex-servidora, por meio de seu procurador, apresentou os seguintes argumentos:
	a) quando do julgamento do RE 638.115/CE, o STF modulou os efeitos da decisão mantendo o pagamento dos quintos quando fundado em decisão judicial já transitada em julgado (peça 20, p. 2) ;
	b) há decisão judicial transitada em julgado que garante o pagamento dos quintos (peça 20, p. 2) ;
	c) por fim, requer a manutenção das rubricas relativas à incorporação de quintos/décimos (peça 20, p. 4) .
7.	De fato, os argumentos apresentados pela interessada estão no sentido do entendimento desta Unidade Técnica, já exposto na instrução de peça 5, na qual não foi proposta a supressão dos valores.
8.	A decisão judicial juntada ao ato, Mandado de Segurança 2003.002.008895-7 (0008895- 76.2003.807.0000) , que tramitou no Conselho Especial do Tribunal de Justiça do Distrito Federal e dos Territórios/DF, concedeu a ordem para determinar à incorporação de quintos em razão do exercício de cargos de confiança ou funções comissionadas no período de 08/04/1998 a 04/09/2001. Referida decisão transitou em julgado em 09/02/2009. 
9.	A decisão judicial proferida no RE 638.115, relator: Ministro Gilmar Mendes, Tribunal Pleno, DJe de 08/05/2020, que tramitou no STF, considerou inconstitucional a incorporação de quintos decorrente do exercício de funções comissionadas no período compreendido entre a edição da Lei 9.624/1998 e a MP 2.225-48/2001 (08/04/1998 a 04/09/2001) . No entanto, no caso de parcelas incorporadas por decisão judicial transitada em julgado, decidiu-se por não suprimir os pagamentos.
10.	Assim, esta Unidade Técnica propõe a revisão de ofício do Acórdão 2387/2022-TCU-Segunda Câmara (peça 10) , de relatoria do Ministro Augusto Nardes, para considerar ilegal o ato ora em análise. 
CONCLUSÃO 
11.	Ante o exposto, as verificações levadas a efeito fundamentam convicção de que o ato 60560/2020 pode ser apreciado pela ilegalidade, em razão das irregularidades apontadas. 
PROPOSTA DE ENCAMINHAMENTO 
12.	Ante o exposto, com fundamento no art. 71, inciso III, da Constituição Federal, no art. 1º, inciso V, e art. 39, incisos I e II, da Lei 8.443/1992, no art. 260 do Regimento Interno do Tribunal de Contas da União, propõe-se: 
12.1.	Rever de ofício o Acórdão 2387/2022-TCU-Segunda Câmara (peça 10) , de relatoria do Ministro Augusto Nardes, para considerar ILEGAL e recusar registro do ato de Aposentadoria de MARIA JOSE DA SILVA do quadro de pessoal do órgão/entidade Tribunal de Justiça do Distrito Federal e dos Territórios, com base nos arts. 71, inciso III, da Constituição Federal, 1º, inciso V, e 39, inciso II, da Lei 8.443/1992 e 260, § 1º, do Regimento Interno;
12.2.	Com fulcro no art. 262, caput, do Regimento Interno deste Tribunal, determinar ao órgão/entidade Tribunal de Justiça do Distrito Federal e dos Territórios que: 
12.2.1.	no prazo de trinta dias, contados da ciência da decisão, envie a este Tribunal documentos comprobatórios de que a interessada cujo ato foi impugnado está ciente do julgamento deste Tribunal;
12.2.2.	dê ciência, no prazo de quinze dias, contados da notificação, do inteiro teor desta deliberação à interessada.
	É o Relatório.

não há

Procuradora-Geral Cristina Machado da Costa e Silva.

PESSOAL. APOSENTADORIA. Incorporação de quintos/décimos entre a edição da Lei 9.624/1998 e a Medida Provisória 2.225-45/2001, por força de DECISÃO JUDICIAL TRANSITADA EM JULGADO. Subsunção ao entendimento do STF no âmbito do RE 638.115/CE (RepercuSSão geral). CONTINUIDADE DO PAGAMENTO DAS PARCELAS AMPARADAS POR DECISÃO JUDICIAL. Ilegalidade. negativa de registro. determinações.

APOSENTADORIA (APOS)

Unidade de Auditoria Especializada em Pessoal (AudPessoal).

Trata-se de ato de concessão de aposentadoria de Maria Jose da Silva (057.438.501-00) , vinculada ao Tribunal de Justiça do Distrito Federal e dos Territórios, submetido eletronicamente, para fim de registro, à apreciação do Tribunal de Contas da União, de acordo com o art. 71, inciso III, da Constituição Federal. 
2.	Consigno, inicialmente, que o ato ingressou neste Tribunal há menos de cinco anos, prazo limite estabelecido pelo Supremo Tribunal Federal (STF) no âmbito do RE 636.553/RS (Tema 445 de repercussão geral) e referendado por esta Corte no Acórdão 122/2021-TCU-Plenário (rel. Min. Walton Alencar Rodrigues) , a partir do qual o ato deveria ser objeto de registro tácito.
3.	Em resumo, a Unidade de Auditoria Especializada em Pessoal (AudPessoal) concluiu, em tom uníssono, pela ilegalidade do ato, por ser indevida a concessão da vantagem de quintos em razão do exercício de funções comissionadas após o advento da Lei 9.624/1998, nos termos da decisão proferida pelo STF no âmbito do RE 638.115/CE, registrando que a incorporação da referida parcela entre 8/4/1998 e 4/9/2001 é decorrente de decisão judicial transitada em julgado. 
4.	Na citada decisão da Suprema Corte, houve o reconhecimento de que não era possível interromper o pagamento das parcelas amparadas com base em decisão judicial transitada em julgado, como o caso ora em análise, nos seguintes termos:
O Tribunal, por maioria, acolheu parcialmente os embargos de declaração, com efeitos infringentes, para reconhecer indevida a cessação imediata do pagamento dos quintos quando fundado em decisão judicial transitada em julgado [...]. No ponto relativo ao recebimento dos quintos em virtude de decisões administrativas, o Tribunal, em razão de voto médio, rejeitou os embargos e, reconhecendo a ilegitimidade do pagamento dos quintos, modulou os efeitos da decisão de modo que aqueles que continuam recebendo até a presente data em razão de decisão administrativa tenham o pagamento mantido até sua absorção integral por quaisquer reajustes futuros concedidos aos servidores. [...] Por fim, o Tribunal, por maioria, também modulou os efeitos da decisão de mérito do recurso, de modo a garantir que aqueles que continuam recebendo os quintos até a presente data por força de decisão judicial sem trânsito em julgado tenham o pagamento mantido até sua absorção integral por quaisquer reajustes futuros concedidos aos servidores [...]
5.	Assim, em conformidade com o decidido pelo STF no Recurso Extraordinário 638.115/CE, é devida a continuidade da percepção da parcela de quintos/décimos incorporada a seus proventos, embora o ato em tela deva ser julgado pela ilegalidade. Todavia, em conformidade com o art. 7º, II, da Resolução 353/2023, deve-se conceder excepcional registro ao ato, uma vez que a irregularidade identificada é insuscetível de correção, em face da existência de decisão judicial apta a sustentar, em caráter permanente, seus efeitos financeiros.
	Ante o exposto, VOTO para que o Tribunal adote a minuta de Acórdão que ora submeto à apreciação deste Colegiado.
TCU, Sala das Sessões, em 2 de maio de 2023.
AROLDO CEDRAZ 
Relator